【裁判字號】    97,訴,2748
【裁判日期】    990714
【裁判案由】    排除侵害等
【裁判全文】
臺灣板橋地方法院民事判決              97年度訴字第2748號
原      告  丙○○
訴訟代理人  陳明宗律師
被      告  甲○○
訴訟代理人  楊嘉中律師
被      告  乙○○
上列當事人間請求排除侵害等事件，經本院於民國99年6月30日
言詞辯論終結，判決如下：
    主  文
被告甲○○應將坐落臺北縣三重市○○○段1746地號土地上之如
附圖A 部分地上物即混凝土樓板拆除。
被告乙○○應將坐落臺北縣三重市○○○段1746地號土地上之如
附圖D 、E 部分地上物拆除。
原告其餘之訴駁回。
訴訟費用由被告甲○○負擔十分之九，餘由被告乙○○負擔。
本判決原告勝訴部分於原告以新臺幣伍拾伍萬元供擔保後，得為
假執行。但被告如以新臺幣壹佰陸拾伍萬元為原告預供擔保，得
免為假執行。
原告其餘假執行之聲請駁回。
    事實及理由
壹、程序事項：
一、按訴狀送達後，原告不得將原訴變更或追加，但請求之基礎
    事實同一者；減縮應受判決事項之聲明者，不在此限。民事
    訴訟法第255 條第1 項第2 、3 款定有明文。查原告起訴時
    聲明第1 項為「被告甲○○應將坐落臺北縣三重市○○○段
    0000-0 00 及0000-000地號上之混凝土、鐵捲門、水塔、熱
    水器、馬達及附屬上開設備之管線拆除。」，嗣本院進行現
    場履勘測量後，原告乃於98年12月17日當庭具狀變更聲明第
    1 項為「被告甲○○應將坐落臺北縣三重市○○○段1746地
    號土地上之如附圖A 、D 、E 部分地上物拆除，並將該部分
    土地騰空返還予原告及全體共有人。」（見本院卷二第19頁
    ），後又於99年5 月6 日具狀追加被告甲○○所有房屋之承
    租人乙○○為被告（見本院卷二第69頁），變更聲明第1 項
    為「被告甲○○、乙○○應共同將坐落臺北縣三重市○○○
    段1746地號土地上之如附圖A 、D 、E 部分地上物拆除，並
    將該部分土地騰空返還予原告及全體共有人。」，再於99年
    6 月30日言詞辯論期日當庭減縮聲明為：「被告甲○○、乙
    ○○應共同將坐落臺北縣三重市○○○段1746地號土地上之
    如附圖A 、D 、E 部分地上物拆除。」（見本院卷二第82頁
    背面筆錄）。核因屬請求之基礎事實同一、減縮應受判決事
    項之聲明，揆諸首揭規定，原告所為訴之變更、追加，合於
    法律規定，應予准許，被告抗辯不同意上開變更、追加，尚
    不足據。
貳、實體事項：
一、原告起訴主張：
(一)、緣原告乃坐落臺北縣三重市○○○段0000-000及0000-000地
    號土地上之門牌號碼臺北縣三重市○○路○ 段64號地下層建
    物（下稱系爭建物A ）之所有權人，被告甲○○則為坐落上
    開地號土地上之門牌號碼臺北縣三重市○○路○ 段62號1 樓
    房屋（下稱系爭房屋B ）之所有權人。系爭建物A 原依法應
    作為地下停車場使用，然原告之前手因無須停車，故將機械
    停車設備拆除，而被告甲○○之前手則將系爭建物A 之唯一
    出入口以混凝土封起，裝設鐵捲門，作為其個人室內面積使
    用，並在該出入口附近設置水塔、熱水器、馬達及附屬上開
    設備之管線，以供使用（亦即附圖A 、D 、E 部分），後原
    告購得系爭建物A ，被告甲○○則取得系爭房屋B 之所有權
    ，而將系爭房屋B 及附圖A 部分均出租予被告乙○○經營美
    髮業使用，被告乙○○則自前手陳誌杰處受讓而取得附圖D
    、E 部分，亦用以經營美髮店。嗣原告屢次商請被告甲○○
    拆除如附圖A 、D 、E 部分，然被告甲○○均置之不理。附
    圖A 、D 、E 部分均位在臺北縣三重市○○○段1746地號土
    地（下稱系爭土地）上，原告為系爭土地之共有人之一，被
    告二人未經原告及全體共有人同意，擅自占用附圖D 、E 部
    分，妨害原告土地所有權之行使，至附圖A 部分則在系爭建
    物A 之上方出入口處，妨害原告房屋所有權之行使，被告甲
    ○○為附圖A 、D 、E 部分之間接占有人，被告乙○○承租
    系爭房屋B 則為直接占有人，故原告乃依民法第767 、962
    條規定，訴請被告甲○○、乙○○共同將如附圖A 、D 、E
    部分之地上物拆除。
(二)、被告甲○○雖否認附圖A 部分為其施作故無處分權云云，然
    被告甲○○亦自承購得系爭房屋B 時，狀況即如現狀，可證
    被告甲○○取得系爭房屋B 時業已同時取得附圖A 部分之事
    實上處分權。又被告乙○○雖否認對附圖D 、E 部分有處分
    權云云，然被告乙○○復自承附圖D 、E 部分均是由前手陳
    誌杰處頂讓而來，是被告乙○○對附圖D 、E 部分自有處分
    權。被告二人所述，並非有理。原告依法請求排除侵害訴請
    被告二人拆除附圖A 、D 、E 部分，自為有理等語。
(三)、聲明：被告甲○○、乙○○應共同將坐落臺北縣三重市○○
    ○段1746地號土地上之如附圖A 、D 、E 部分地上物拆除。
    願供擔保請准宣告假執行。
二、被告則答辯以：
(一)、按民法第767 條規定除去侵害請求權，係指所有物直接受侵
    害者而言，若他人所竊佔者並非某甲之建地，則甲不能主張
    所有權被妨害而請求除去之，有台南高分院63年6 月份法律
    座談會結論可參。就附圖A 部分，原告主張之事實，縱然屬
    實，被告甲○○亦非直接占有使用原告之所有權部分，而是
    在被告甲○○自己所有權之範圍內進行使用，是原告依民法
    第767 條請求被告甲○○拆除，並無理由。況被告甲○○對
    附圖A 部分，亦無處分權，被告甲○○於89年5 月19日取得
    系爭房屋B 時，狀況即如現狀，被告甲○○未曾改裝，更無
    施作如附圖A 部分所示之混凝土板，附圖A 部分之混凝土板
    是被告甲○○之前手施作後，再分別將系爭建物A 及系爭房
    屋B 讓與不同之人，原告之前手取得之際，明知有此情形，
    卻仍買受之，可見原告之前手顯有拋棄請求拆除附圖A 部分
    之意思，而原告取得之權利不得大於前手，故原告亦無權請
    求被告甲○○拆除。被告甲○○目前係將附圖A 、D 、E 部
    分均出租予被告乙○○使用中。
(二)、另被告乙○○僅係承租人，雖自前手陳誌杰處受讓取得附圖
    D 、E 部分，但亦無處分權，因被告乙○○頂讓之時，狀況
    即如現狀，附圖D 、E 部分並非被告乙○○出資興建的。且
    附圖D 、E 部分亦即水塔、機電設備，為該處巷道每家均有
    的，原告並未舉證說明究竟對其所有權有何妨害？參以履勘
    筆錄記載該處巷道為「紅線與紅線寬1.8 公尺」，可見根本
    無法通行汽車，縱然拆除附圖A 、D 、E 部分，原告亦無法
    使用系爭建物A 停車或升降、出入汽車及行駛於該巷道中，
    故原告請求並無客觀上之法律利益，係民法第148 條之權利
    濫用等語。
(二)、聲明：原告之訴及假執行之聲請均駁回；如受不利之判決，
    願供擔保請准宣告免為假執行。
三、兩造不爭執之事項：
(一)、原告係臺北縣三重市○○○段1746地號土地之共有人，持分
    為600/10000 。
(二)、原告係坐落臺北縣三重市○○○段0000-000及0000-000地號
    土地上之門牌號碼臺北縣三重市○○路○ 段64號地下層建物
    之所有權人。
(三)、被告甲○○係坐落臺北縣三重市○○○段0000-000及0000-0
    00地號土地上之門牌號碼臺北縣三重市○○路○ 段62號1 樓
    建物之所有權人。
(四)、對附圖所示A、B、C、D、E部分之位置及面積均不爭執。
(五)、附圖A 部分現均由被告甲○○出租予被告乙○○占有使用中
    。
(六)、附圖A 部分並非被告甲○○之專有部分（見本院卷第82頁背
    面筆錄）。
四、本院得心證之理由：
(一)、本件原告主張之事實，業據其提出建物登記第二類謄本、建
    物所有權狀、照片、三重正義郵局第2235號存證信函、三重
    市○○○段1746地號土地登記第二類謄本、三重市○○○段
    2640建號建物登記第一類謄本在卷可稽。而附圖A 、D 、E
    部分目前分別係混凝土樓板、冷卻水塔、機電設備，坐落位
    置、地號土地及面積均如附圖所示，亦有臺北縣政府工務局
    98年4 月27日北工施字第0980319098號函暨所附竣工圖（見
    本院卷一第26頁以下）、本院98年5 月25日勘驗筆錄（見本
    院卷一第47-49 頁）、臺北縣三重地政事務所98年7 月3 日
    北縣重地測字第0980009449號函暨所附複丈成果圖（見本院
    卷一第50-51 頁）在卷可憑，堪可認定。
(二)、就附圖A 部分：
、按所有人對於無權占有或侵奪其所有物者，得請求返還之。
    對於妨害其所有權者，得請求除去之。有妨害其所有權之虞
    者，得請求防止之。前項規定，於所有權以外之物權，準用
    之。民法第767 條定有明文。又按數人區分所有之建築物，
    除該建築物及附屬物之共同部分外，應得就該建築物區分為
    若干部分，而各有其專有部分以取得所有權，此觀乎民法第
    799 條規定甚明，而依被告甲○○所有之系爭房屋B 之建物
    測量成果圖及系爭建物A 、系爭房屋B 之竣工圖所示，附圖
    A 部分之區分所有空間並非在被告甲○○系爭房屋B 之專有
    部分範圍內，而係屬原告系爭建物A 之專有部分範圍內，作
    為系爭建物A 之地下層停車場之停車昇降機設備空間，是則
    被告既亦自承附圖A 部分並非其專有部分，附圖A 部分確係
    以混凝土板填平系爭建物A 之昇降機區，均如上述，則附圖
    A 之混凝土樓板設置顯然就原告所有之系爭建物A 之房屋所
    有權有所妨害，原告據以行使物上請求權排除侵害，並無不
    合。被告辯稱伊是在自己所有權之範圍內進行使用，並無妨
    害原告所有權云云，尚非有理。
、被告另辯稱對附圖A 部分並無處分權，伊取得系爭房屋B 時
    ，前手便已設置了附圖A 云云，然按動產因附合而為不動產
    之重要成分者，不動產所有人，取得動產所有權。民法第81
    1 條定有明文。又按對房屋曾加以裝修，則所購買之磚、瓦
    、塑膠板等，即因附合於不動產而成為系爭不動產之成分，
    無單獨所有權存在。亦有最高法院56年臺上字第2346號判例
    意旨可參。是縱使附圖A 部分確係被告甲○○之前手所設置
    ，揆諸前開說明，也已因附合而成為系爭房屋B 之成分，並
    無單獨所有權存在，被告甲○○於取得系爭房屋B 之所有權
    時，即對附圖A 部分同時取得處分權，故被告辯稱伊無處分
    權云云，亦非可採。
、是原告基於民法第767 條排除侵害規定請求被告甲○○拆除
    附圖A 部分，為有理由。
(三)、就附圖D、E部分：
、被告甲○○自承附圖D 、E 部分為承租人自行出資興建（見
    本院卷二第30頁筆錄），而被告乙○○亦於99年4 月26日準
    備程序具結證述：「（問：系爭房屋是否你所承租？向何人
    承租？）答：是。剛開始是我和被告甲○○的父親汪添益談
    承租事宜，因汪添益說押租金及租金是要交給被告甲○○，
    所以租賃契約記載出租人是被告甲○○，我的租金及押租金
    也都是交給被告甲○○。我承租系爭房屋是開設美髮店面使
    用，目前仍在租賃期限內，由我太太經營店面，由我負責管
    理。」「（問：你承租的系爭房屋店面外所設如照片所示物
    品（提示附件之照片）是何人所有？）答：這些是97年2 月
    18日我向菲林髮型的陳誌杰頂讓而來的，頂讓的物品包含照
    片所示物品，店面讓渡契約書第3 點提到除了電腦軟體及雕
    塑機外，其他物品都頂讓給我。所以這些物品是我的，我有
    所有權。」「（問：上開冷卻水塔、機電設備等之設置位置
    是否如圖之Ｄ、Ｅ所示（提示附件之照片及複丈成果圖、建
    物測量成果圖）？）答：我在照片上以黑色原子筆標示Ｄ、
    Ｅ的物件，其上還有一個水壓機械，不在複丈成果圖上，但
    該水壓也是我所有。Ｄ、Ｅ就是我剛剛所述頂讓所得。」「
    （問：你主張Ｄ冷卻水塔、Ｅ機電設備、水壓機械是你所有
    ，那麼是做何用途？）答：做美髮幫人洗頭、燙髮需要使用
    這些物品，這是每一個美髮店都需要的，所以我才向菲林髮
    型的陳誌杰頂讓下來。這些物品都是我的。不是被告甲○○
    所有，與被告甲○○無關。頂讓清單寫得很清楚，是我的，
    而且目前都在我的使用中。」等語詳實在卷，並提出兩造不
    爭執之房屋租賃契約書、店面讓渡契約書為據（見本院卷二
    第60-68 頁），核與卷附之臺北縣政府警察局三重分局99年
    3 月10日北縣警重刑字第0990007228號函暨所附三重所查訪
    表、租賃契約書（見本院卷二第37-41 頁）內容相符，是被
    告乙○○目前承租系爭房屋B 且附圖D 、E 部分確係被告乙
    ○○受讓而所有等情，堪信為真。
、至被告乙○○辯稱伊頂讓店面時，前手便已設置了附圖D 、
    E 部分，故伊並無處分權云云，然查，觀之卷附附圖D 、E
    部分之照片（見97年度重調字第274 號卷第12頁），顯然可
    知附圖D 、E 即水塔、機電設備部分為分別獨立之動產，並
    未附合於不動產，自有單獨所有權存在。而被告乙○○復自
    承附圖D 、E 係伊受讓自前手陳誌杰而來，伊有所有權等語
    ，並有店面讓渡契約書在卷可稽，業如上述，則被告乙○○
    對附圖D 、E 部分，自有處分權，其此部分辯稱，自屬無理
    。另被告辯稱系爭房屋B 外之巷道寬度不足以通行汽車，原
    告請求係權利濫用云云，惟查，觀之卷附附圖D 、E 部分之
    照片（見97年度重調字第274 號卷第12頁），附圖D 、E 之
    前方側邊即停放有一台自小客車，顯見該處仍有汽車出入或
    通行，原告之請求，並非權利濫用，被告所辯，委無足採。
、而附圖D 、E 部分既占用原告共有之系爭土地，被告乙○○
    又不能證明其有何合法占有權源，自屬無權占有。是原告基
    於民法第767 條、第821 條前段排除侵害規定請求被告乙○
    ○拆除附圖D 、E 部分，為有理由。
(四)、綜上所述，原告請求被告甲○○應將坐落臺北縣三重市○○
    ○段1746地號土地上之如附圖A 部分地上物即混凝土樓板拆
    除；被告乙○○應將坐落臺北縣三重市○○○段1746地號土
    地上之如附圖D 、E 部分地上物拆除，為有理由，應予准許
    。至就附圖A 部分，被告乙○○僅係承租人，並非所有權人
    ；就附圖D 、E 部分，則被告甲○○並非所有權人，均各無
    處分權，是原告請求被告二人應共同拆除云云，尚屬無據，
    應予駁回。
五、本件判決事證基礎已臻明確，兩造其餘主張、陳述及所提證
    據暨攻擊、防禦方法，經本院審酌後，認與判決結果均無影
    響，爰不一一論述，併予敘明。
六、本件判決原告勝訴部分兩造均陳明願供擔保分別請准宣告假
    執行及免為假執行，是本院爰各酌定相當之擔保金額准許之
    。至原告敗訴部分，其假行之聲請已失所附麗，不應准許，
    併予駁回。
七、結論：原告之訴為一部有理由、一部無理由，依民事訴訟法
    第79條、第85條第1 項、第390 條第2 項、第392 條第2 項
    ，判決如主文。
中    華    民    國    99    年    7     月    14    日
                    民事第三庭審判長法  官  朱耀平
                                    法  官  邱靜琪
                                    法  官  吳金芳
以上正本係照原本作成。
如對本判決上訴，須於判決送達後20日內向本院提出上訴狀。
中    華    民    國    99    年    7     月    16    日
                                    書記官  陳昭綾
附圖（1頁）

司法院資訊處製作；財團法人民間司法改革基金會備份。
